【裁判字號】    99,台上,6124
【裁判日期】    991007
【裁判案由】    妨害性自主
【裁判全文】
最高法院刑事判決            九十九年度台上字第六一二四號
上  訴  人  甲○○
原審辯護人  周振宇律師（法律扶助律師）
上列上訴人因妨害性自主案件，不服台灣高等法院高雄分院中華
民國九十九年八月五日第二審判決（九十九年度上訴字第八０九
號，起訴案號：台灣屏東地方法院檢察署九十八年度偵字第五七
七三號），提起上訴，本院判決如下：
    主  文
上訴駁回。
    理  由
一、關於對於未滿十四歲之男子為性交、猥褻及對於十四歲以上
    尚未滿十六歲之男子為性交部分
按刑事訴訟法第三百七十七規定，上訴於第三審法院，非以判決
違背法令為理由，不得為之。是提起第三審上訴，應以原判決違
背法令為理由，係屬法定要件。如果上訴理由書狀並未依據卷內
訴訟資料，具體指摘原判決不適用何種法則或如何適用不當，或
所指摘原判決違法情事，顯與法律規定得為第三審上訴理由之違
法情形，不相適合時，均應認其上訴為違背法律上之程式，予以
駁回。本件上訴人甲○○上訴意旨略稱：（一）、按判決不載理
由者當然違背法令，刑事訴訟法第三百七十九條第十四款前段定
有明文。又行為時因精神障礙或其他心智缺陷，致其辨識行為違
法或依其辨識而行為之能力，顯著減低者，得減輕其刑，刑法第
十九條第二項亦有明文。本件上訴人係中度智能障礙，有○○縣
政府核發之身心障礙手冊、署立○○醫院病例在卷可稽，其全量
表智商為四十八，低於平均值三至四個標準差，僅於他人監護指
導下可自理部分簡單生活，從事非技術性工作，但無獨立謀生能
力，欠缺對事物之判斷能力，符合刑法第十九條第二項減輕其刑
之規定。上開精神鑑定結果與署立○○醫院病例，係公文書，有
證據能力，原審不採，應於判決中說明不採之理由，乃竟恝置不
論，顯有判決不載理由之違背法令。（二）、原審採認○○醫院
民國九十九年一月五日精神鑑定報告（下稱上開鑑定報告），認
為上訴人輕度智能障礙，惟查智能發展及障礙之存在與改善，隨
時間變動而有所不同，上開鑑定報告固可證明上訴人智能障礙有
所改善，但是否能證明上訴人於九十八年六、七月間非屬中度智
能障礙之患者，或欠缺辨識法令能力之人，自非無疑，且原判決
未說明改善之原因，自不能以案發後半年所製作之上開鑑定報告
，認定上訴人犯罪時之精神狀態，而排除刑法第十九條第二項之
適用。又上訴人曾另案在第一審法院九十八年度易字第五三二號
竊盜案件判決中，經認定屬於中度智能障礙，對法令辨識能力顯
著降低，該案犯罪時點，較上開鑑定報告，貼近本件犯罪時點之
上訴人精神狀態，應較可採，詎原審不採，顯有違經驗法則及證
據法則之違背法令等語。
關於證據之取捨及證據證明力之判斷，屬事實審法院之職權，苟
其取捨、判斷與認定，並不違背經驗法則或論理法則，即不容任
意指為違法，而執為適法之第三審上訴理由。本件原審審理結果
，認為上訴人犯妨害性自主罪犯行明確，論處上訴人犯對於十四
歲以上未滿十六歲之男子為性交一罪，對於未滿十四歲男子為猥
褻一罪，對於未滿十四歲之男子為性交一罪之罪刑（共計三罪，
詳如原判決附表＜二＞、＜三＞、＜五＞所載，與另犯附表＜一
＞、＜四＞二罪，合併定應執行刑為有期徒刑五年），駁回上訴
人在第二審之上訴，已詳敘其調查、取捨證據之結果及憑以認定
犯罪事實之心證理由。並就上訴人否認犯行之供詞及及其所辯各
語認非可採予以論述指駁，另說明證人郭○○於九十八年七月三
日下午在上訴人家專心打玩電腦，未注意其他事物，其餘犯罪事
實欄所載時間，均未在現場，其證詞無從為有利上訴人之認定，
至上訴人聲請採驗甲、乙男（姓名、年籍詳卷）生殖器上唾液以
證明其無此犯行，因距案發時隔十日以上，無法採集；另上訴人
聲請再行將其送精神鑑定，因事證已明，核無必要之理由。從形
式上觀察，原判決並無足以影響判決結果之違法情形存在。上訴
人雖以前開情詞指摘原判決違法，惟查：（一）、上訴人雖經署
立○○醫院於九十七年一月八日鑑定為中度智能障礙，並經○○
縣政府於同年月十一日核發中度智能障礙殘障手冊，固有該障礙
手冊及署立○○醫院病例在卷可稽，惟上訴人於九十八年十月十
二日經第一審法院送請屏安醫院就上訴人「於案發時是否有精神
障礙或其他心智缺陷，致不能辨識其行為違法或欠缺依其辨識而
行為之能力或致其辨識行為違法或依其辨識而行為之能力顯著降
低情形」為鑑定，其結果認為應屬「輕度智能障礙」，「並無證
據顯示個案犯行當時之精神狀態符合修正後之中華民國刑法第十
九條所稱『行為時因精神障礙或其他心智缺陷，致不能辨識其行
為違法或欠缺依其辨識而行為之能力，或致其辨識行為違法或依
其辨識而行為之能力，顯著減低』之情形」（見第一審卷第八三
頁）。上開鑑定雖係就上訴人另犯同院九十八年度訴字第七八七
號妨害性自主案件（見原審卷第一００至一０九頁）為鑑定，然
兩案犯罪情節相同，部分犯罪日期僅相隔數月，鑑定事項相同，
鑑定日期為九十九年一月五日，係在本件犯行之後，上訴人及辯
護人於原審對該鑑定報告之證據能力不爭執，並表示同意採為證
據（見原審卷第四三頁背面）。原判決已詳細說明證據之取捨、
證明力之判斷及不予減輕其刑之理由，並駁回上訴人再送鑑定之
聲請（見原判決第八頁、第一一頁）。原審對○○縣政府核發上
訴人身心障礙手冊及署立○○醫院之鑑定，雖漏未說明其不可採
之理由，因尚不足以動搖原判決認定犯罪事實之基礎，於判決自
不生影響，依刑事訴訟法第三百八十條規定，尚難據為適法之第
三審上訴理由。（二）、又原判決不採署立屏東醫院之鑑定，而
採○○醫院九十九年一月五日最新之鑑定，認上訴人僅屬「輕度
智能障礙」，在適應獨立生活的能力，應無明顯障礙，在交通自
主、經濟處理，社區活動參與、個人事務處理等方面皆尚可自行
處理，倘施以適當的教育，將可改善其部分社會功能。上訴人認
與被害人間之性行為，是在雙方同意下發生，由此可推知上訴人
瞭解若以脅迫方式與被害人發生性行為係屬不法的行為。並無證
據顯示上訴人為本件犯行時之精神狀態，有顯著減低之情事。上
開鑑定係由專業醫師本於學識職能所為之鑑定，況上訴人於原審
審理中對答如流，並要求原審法院採取其生殖器上唾液送驗，益
徵上訴人之精神狀態不符刑法第十九條第二項規定之情形，不予
減輕其刑。已說明其取捨證據並判斷證據證明力之理由，此係事
實審法院之職權行使，苟其證據之取捨及事實之認定，並不違背
論理法則及經驗法則，即不容任意指為違法。本件上訴意旨所指
陳上述各項，均核與法律規定得為第三審上訴理由之違法情形不
相適合，揆諸首開說明，其上訴違背法律上之程式，應予駁回。
二、關於對於十四歲以上未滿十六歲之男子為猥褻之行為部分
按上訴得對於判決一部為之，未聲明為一部者，視為全部上訴，
刑事訴訟法第三百四十八條第一項定有明文。上訴人對原判決不
服，提起上訴，未聲明為一部上訴，依前開規定，應視為全部上
訴。查刑事訴訟法第三百七十六條所列各罪之案件，經第二審判
決者，不得上訴於第三審法院，法有明文。本件上訴人對於十四
歲以上未滿十六歲之男子為猥褻之行為部分，原審係依刑法第二
百二十七條第四項論處罪刑（二罪），核屬刑事訴訟法第三百七
十六條第一款之案件。依首開說明，既經第二審判決，自不得上
訴於第三審法院，上訴人竟復提起上訴，顯為法所不許，此部分
應予駁回。
據上論結，應依刑事訴訟法第三百九十五條前段，判決如主文。
中    華    民    國  九十九  年    十    月    七    日
                      最高法院刑事第五庭
                          審判長法官  陳  正  庸  
                                法官  林  秀  夫  
                                法官  林  瑞  斌  
                                法官  王  聰  明  
                                法官  謝  靜  恒  
本件正本證明與原本無異
                                      書  記  官  
中    華    民    國  九十九  年    十    月   十二   日
                                                      V

司法院資訊處製作；財團法人民間司法改革基金會備份。
